臺灣板橋地方法院刑事判決　　　　　　100年度簡上字第60號
上　訴　人
即　被　告　郭仲銘
選任辯護人　施嘉鎮律師
上列上訴人因詐欺案件，不服本院99年度簡字第9640號中華民國
99年12月3 日第一審簡易判決（聲請簡易處刑案號：99年度偵字
第27694 號），提起上訴及移送併辦（100 年度偵字第5409號）
，本院管轄第二審之合議庭判決如下︰
    主  文
原判決撤銷。
郭仲銘幫助犯詐欺取財罪，處拘役伍拾日，如易科罰金，以新臺
幣壹仟元折算壹日。緩刑貳年，並應返還朱怡潔、張芳嘉如事實
欄二所示之各匯入其合作金庫商業銀行民族分行、第一商業銀行
泰山分行帳戶之各該款項。
    事  實
一、郭仲銘明知金融機構存款帳戶及金融卡卡片，係可供人匯款
    入帳及自ATM 自動提款機提領現金之用之入帳提領工具，而
    帳戶存簿暨印鑑及密碼、金融卡卡片暨卡片密碼，則屬存簿
    提款或金融卡提款之必備證件資料，該等證件資料如遭他人
    以不法意圖知悉並持有，該人即可以該存款帳戶供他人匯款
    入帳並得以上開提款證件資料提領帳戶內金額，而可預見如
    將金融機構存款帳戶之帳戶存簿暨印鑑及密碼、金融卡卡片
    暨卡片密碼提供予來歷不明人士使用，將可能發生犯罪集團
    以該帳戶作為詐欺等財產犯罪之取得被害人交付金錢之手段
    之幫助犯罪結果。
二、詎其於民國99年8 月25日下午4 時45分許，接獲自稱瀏覽其
    於「104 」人力銀行網站刊登之求職履歷之「楊經理」之成
    年男子之電話，經「楊經理」告知其應徵司機工作須提供金
    融機構提款卡及密碼以供審核其信用是否良好後，明知其不
    知悉「楊經理」真實姓名，其亦未查證該工作是否確屬實在
    ，竟基於將其於金融機構申辦立帳之帳戶帳簿及提款卡卡片
    暨密碼交由不明人士使用將可能發生幫助財產犯罪之結果仍
    不違背其本意之幫助犯意，基於幫助詐欺之不確定故意，於
    民國99年8 月25日晚間6 、7 時許，在臺北縣泰山鄉（現改
    制為新北市泰山區，下同）農會一樓門口，將其在合作金庫
    商業銀行民族分行所開立帳號0000000000000 號帳戶（下稱
    合作金庫帳戶）及第一商業銀行泰山分行帳號
    00000000000000 號 帳戶（下稱第一銀行帳戶）之提款卡交
    付予「楊經理」派往之不詳男子後，並再於同日晚間7 時許
    ，於「楊經理」撥打電話詢問其提款卡密碼後，將密碼告知
    「楊經理」，而將其上開二帳戶提款卡交付予「楊經理」及
    所屬詐欺集團使用，而幫助上開詐欺集團成員詐欺取財之犯
    行。嗣該詐欺集團人員即基於詐欺犯意，為下列犯行：
  (一)於99年8 月25日傍晚5 時，由該集團成員撥打電話予朱怡潔
    ，先後冒稱為商家及郵政人員，向朱怡潔詐稱因朱怡潔前向
    該商店購買帽子商品，惟因整帳時商店誤將朱怡潔會員資料
    編為批發商，導致朱怡潔每月將自郵局帳戶自動扣款款臺幣
    （下同）1,000 元，致使朱怡潔陷於錯誤，而於同日晚間8
    時30分許及晚間8 時46分許，在基隆市○○區○○路之便利
    商店內之ATM 自動提款機，依該詐欺集團指示，操作該提款
    機，而將伊於土地銀行及第一銀行帳入之存款，各轉帳29,5
    10元至鍾典佑、立帳於臺中南屯路郵局帳戶及楊豐銘立帳於
    鳳山中山東路郵局帳戶內（均由檢警另行偵辦中），而朱怡
    潔於操作後，發現存款金額短少，隨即質問詐欺集團成員，
    該詐欺集團成員即向朱怡潔詐稱該提款機故障，須朱怡潔將
    伊第一銀行帳戶內之款項匯入郭仲銘第一銀行帳戶，方可沖
    帳取回匯款，致使朱怡潔陷於錯誤，而再依指示於同日晚間
    9 時40分許，將伊第一銀行帳戶內之存款99,000元匯入郭仲
    銘第一銀行帳戶內，該匯入金額，隨即於同日晚間遭提領65
    ,000元（餘款34,000元，至同年月31日均未遭領出，查可能
    因該帳戶遭列警示，而不及領出所致），而因朱怡潔男友聞
    訊趕往與朱怡潔碰面詢問詳情後，朱怡潔始遭受騙，隨即於
    同日晚間10時42分報警處理，而由警於翌日（26日）凌晨零
    時5 分通知第一銀行人員列為警示帳戶，循線查知上情（10
    0 年度偵字第5409號併辦事實）。
  (二)於99年8 月25日晚間10時許，由該集團成員撥打電話予張芳
    嘉，先後冒稱雅虎奇摩拍賣網站客服人員、合作金庫銀行人
    員，向張芳嘉詐稱因其扣款方式設定有誤，誤設自動分期扣
    款，致使張芳嘉陷於錯誤，而於同日晚間10時27分，在臺中
    市○○路○段269 號前之元大銀行ATM 自動提款機，將其郵
    局帳戶內之存款，匯款29,998元至郭仲銘合作金庫帳戶內，
    而該筆匯入款項，隨即於同日遭詐欺集團提領殆盡，而張芳
    嘉於該筆匯款後，因發現金額短少，隨即即質問詐欺集團成
    員，該詐欺集團成員即向朱怡潔詐稱該提款機故障，指示張
    芳嘉至彰化銀行提款機存款後，即可待隔日系統更新修正，
    致使張芳嘉因此陷於錯誤，而於同日晚間11時13分許，以無
    卡存款方式，匯款70,000元至立帳於該行之戶名卓○賢帳號
    000-0000000000000300號帳戶內（依卷內資料，此部分似尚
    未經偵辦），待至翌日（26日）張芳嘉始才發覺遭騙，而於
    同年月27日前往報案，由警循線查知上情（99年度偵字第27
    694 號聲請簡易判決處刑事實）。
三、案經朱怡潔、張芳嘉分訴由臺中市政府警察局第二分局及臺
    北縣政府警察局新莊分局移送臺灣板橋地方法院檢察署檢察
    官偵查後聲請以簡易判決處刑及由同署移送併辦。
    理  由
一、本案認定被告郭仲銘有罪之證據方法，計有下列供述證據：
    (1)被告就自己犯罪事實於警詢、偵查及審理中之不利己之陳
    述；(2)證人朱怡潔、張芳嘉於警詢中之證言；(3)被害人朱怡
    潔、張芳嘉匯款入被告合作金庫、第一銀行帳戶之各該匯款
    交易資料。經查，皆未發現有實施刑事訴訟程序之公務員因
    違背法定程序取得該等證據方法之情形，且均有證據能力，
    並均經本院於審理中依各該證據之調查方式為調查，而均可
    為本院為裁判之依據。茲就各該證據係有證據能力之理由，
    分述如下：
  (一)上開(2)所示之證人朱怡潔、張芳嘉於警詢之證述，查屬被告
    以外之人於審判外之陳述，惟被告對證人該審判外之陳述之
    證據能力並不爭執，且同意為證據，經本院審酌證人該陳述
    係證人向員警單純陳述受詐騙之匯款過程，且不知被告真實
    姓名及連絡方式，僅知悉被告銀行帳戶之陳述，是客觀上並
    無不可信之情形，是認為適當，依刑事訴訟法第159 條之5
    第1項 規定有證據能力。
  (二)上開(3)所示之匯款交易資料，查屬金融機構關於往來客戶以
    帳戶轉帳時，以該機構所設電腦系統製作之匯款收據及交易
    記載，查屬刑事訴訟法第159 條之4 第2 款規定之從事業務
    之人於通常業務過程所須製作之紀錄暨證明文書，自有證據
    能力。
  (三)上開(1)所示之被告就本案犯罪事實之不利己之陳述，查無刑
    事訴訟法第156 條第1 項、第158 條之2 規定情形，且與本
    院依法調查所得事實相符，自得援引被告此部分不利己之陳
    述作為認定其等有罪之證據。
二、被告就事實欄二所示之各該帳戶係其申請立帳，且對被害人
    朱怡潔、張芳嘉因遭詐騙而為將款項匯入其帳戶之事實，固
    不爭執，惟於警詢、偵查及審理中均辯稱其係因急於找工作
    而誤信「楊先生」，始交付該二帳戶提款卡及密碼，其並未
    有幫助詐欺之故意，且其於交付該二帳戶及密碼後，因無法
    連絡上「楊先生」，發覺有異後，隨即於99年8 月26日晚間
    向銀行掛失，並於翌日前往銀行發覺帳戶遭列為警示帳戶後
    ，隨即至警局報案，其確實係因求職不慎遭詐騙云云置辯，
    其辯護人除援引被告上開辯詞為被告辯護外，並以被告先前
    工作經驗均係屬電腦產品維修等技術性工作，生活較為單純
    ，經驗欠缺，以致於接獲「楊經理」電話後，為能求得工作
    ，即輕率相信「楊經理」，是被告交付提款卡及密碼確實係
    遭詐騙所致之辯護意旨為報告為辯護。查以：
  (一)按行為人對於構成犯罪之事實，雖非決意促使其發生，但預
    見其發生而其發生並不違背其本意者，依刑法第13條第2 項
    之規定，仍以故意論。此學理上所稱之間接故意，指行為人
    主觀上對於構成要件之實現有所預見，仍聽任其發展，終致
    發生構成要件之該當結果者而言（最高法院83年度台上字第
    4329號判決要旨參照）；復按刑法上之幫助犯，係對於犯罪
    與正犯有共同之認識，而以幫助之意思，對於正犯資以助力
    ，而未參與實施犯罪之行為者而言（最高法院75年度台上字
    第21509 號、84年度台上字第5998號、88年度台上字第1270
    號判決要旨參照）；是以，如未參與實施犯罪構成要件之行
    為，且係出於幫助之意思提供助力，即屬幫助犯，而非共同
    正犯。
  (二)復以，金融機構存款帳戶及金融卡卡片，係可供人匯款入帳
    及自ATM 自動提款機提領現金之用之入帳提領工具，而帳戶
    存簿暨印鑑及密碼、金融卡卡片暨卡片密碼，則屬存簿提款
    或金融卡提款之必備證件資料，並屬帳戶所有人向金融機構
    提領帳戶存款之權利證明文件，是該等證件資料如遭人以不
    法意圖知悉並持有，除使帳戶所有人就其存放於該帳戶內之
    存款遭盜領之虞外，該人即可以該存款帳戶供他人匯款入帳
    並得以上開提款證件資料逕提領帳戶內金額，而發生犯罪集
    團以其帳戶作為詐欺等財產犯罪之取得被害人交付金錢之手
    段之犯罪結果。又帳戶存簿僅係供帳戶所有人查閱存款情形
    或為存簿提款時之證明之證明文件，並非屬有價證券，除併
    持有存簿印鑑且知悉帳戶所有人於立帳金融機構設定之存簿
    密碼外，帳戶存簿本身並無任何財產上之價值及單獨使用之
    可能（除作為存款交易證明等類似情形用外）；而金融卡卡
    片，係僅供帳戶所有人以輸入卡片密碼方式持以向ATM 提款
    機為提款或信用借款等性質上皆屬減少既有資產或增加將來
    負債之不利益交易行為，是金融卡卡片（指不含兼具信用卡
    功能之如COMBO 卡等之金融卡）如無卡片密碼，該卡片本身
    亦無任何財產上之價值及使用之可能；是帳戶之存簿印鑑及
    密碼、金融卡卡片密碼，皆屬對帳戶所有人之積極存款財產
    （指帳戶內之存款）、或消極債務負擔（指以金融卡為AT M
    提款機信用貸款），皆有不利益之重大影響，此為已經申辦
    帳戶而持有存簿、金融卡之成年人，於開立帳戶時，已由金
    融機構於開戶申辦文件上載明而知悉明確之事實。此外，正
    當合法使用帳戶之帳戶所有人，除係有相當確信或信賴關係
    （例如：父母子女或夫妻間，因相互理財需要，且已經帳戶
    所有人授權之狀況；或合夥人間依合夥契約約定由其中合夥
    人出名申請帳戶供合夥團體存放資金使用等類似情形下）外
    ，亦不致將帳戶存簿暨印鑑及密碼、金融卡卡片暨卡片密碼
    交付予不熟識之他人持用，而使自己帳戶存款遭盜領或因而
    負債甚或身陷犯罪之列；是正當合法使用帳戶之帳戶所有人
    ，將其帳戶存簿暨印鑑及密碼、金融卡卡片及密碼交付予不
    明人士之情形，難認係存在。
  (三)本件被告及辯護人雖以上開理由為抗辯，惟以，本案依被告
    於偵訊所述之交付提款卡及密碼之過程，被告於接獲「楊經
    理」電話同日，隨即於同日傍晚，將其提款卡交付予「楊經
    理」指派之人，惟要求該人轉知「楊經理」請「楊經理」撥
    打電話向其詢問提款卡密碼，並於偵訊中坦承其交付提款卡
    並告知密碼係因帳戶內並無存款，依被告上開陳述情節，被
    告除知悉提款卡密碼係操作使用提款卡之最重要關鍵外，並
    知悉提款卡暨其密碼交付他人後，該持有人即可使用該提款
    卡領取該提款卡立帳帳戶之款項，是被告固雖於主觀上認以
    僅向「楊經理」告知密碼確保提款卡之使用，然以，「楊經
    理」及其應徵之工作所屬之雇主究係為何人，其於全然不知
    悉之情形下，僅以其帳戶內無金錢不致受損之情況，即將提
    款卡及密碼交付「楊經理」，斟酌其於發現無法連絡上「楊
    經理」後即知遭詐騙之事實，勘推認其於交付當時，就「楊
    經理」是否為詐取提款卡使用之人士，已有所懷疑，而有交
    付帳戶後可能遭「楊經理」為不法使用之不確定故意存在，
    ，其亦無法擔保「楊經理」不會做非法之使用，是本件被告
    確有幫助詐欺之不確定之故意，是其本件行為，仍應構成幫
    助詐欺犯行。
  (五)本件被告上開之辯詞，除前已經原審調查相關事證，並於原
    審簡易判決引用檢察官聲請簡易判決處刑書之證據並所犯法
    條欄所載之該理由，認定被告犯行明確，而其上訴所提理由
    ，復難對其為有利認定，亦如前述。是本案事證明確，被告
    其幫助詐欺取財之犯行，洵堪認定，應予依法論科。
三、本件被告郭仲銘有事實欄所示之該犯罪行為，已如前證，茲
    就其犯行，論其罪刑如下：
  (一)被告就將其第一銀行及合作金庫提款卡卡片暨密碼交付不明
    人士使用可能會發生財產犯罪之被害人依犯人指示將贓款款
    項匯入帳戶內後由犯人提領得手之事實，既有不確定故意及
    幫助故意，核被告所為，係犯刑法第30條第1項 、第339 條
    第1 項之幫助詐欺取財罪。
  (二)被告以一交付二帳戶提款卡暨密碼予詐欺集團成員之行為，
    幫助正犯詐欺被害人二人，而侵害數法益，係以一幫助行為
    觸犯數罪名，應成立同種想像競合犯，而從一重之幫助詐欺
    取財罪處斷。
  (三)被告以幫助之意思，參與構成要件以外行為，為幫助犯，爰
    依刑法第30條第2 項規定，依正犯之刑減輕之。
  (四)原審認被告就交付合作金庫金提款卡暨密碼以幫助他人詐騙
    ，罪證明確，予以論罪科刑，固非無見，惟本件併辦部分，
    係被告上訴後由檢察官請求併辦，為原審判決時所無法審酌
    之事實，茲撤銷原審判決，如主文第一項所示。
  (五)爰審酌被告將其帳戶金融卡提款卡暨密碼轉交予詐騙集團使
    用，助長他人犯罪，增加被害人尋求救濟及治安機關查緝犯
    罪之困難，危害被害人財產安全及社會治安，而本件被害人
    受害金額雖非小額，然以，交付帳戶幫助詐欺之犯罪類型，
    該提供帳戶之幫助詐欺行為人，於交出其帳戶後，對於該詐
    欺集團以其帳戶為多少之詐騙行為及有多少被害人因受詐騙
    而將款項匯入其帳戶內之詐欺結果，並無從控制，是該幫助
    犯行之可非難性，係在於行為人交付帳戶之原因以及交付幾
    個帳戶予該詐騙集團，而非在於各該帳戶最終由該詐騙集團
    騙取多少金錢，亦即，該幫助詐欺之行為人，於交付當時，
    僅對其交付帳戶將造成他人將受詐騙金額匯入其帳戶之危害
    結果有抽象認知，而對最終造成之實害結果，於行為當時無
    從有具體之確知，是對於交付帳戶幫助詐欺之行為人之科刑
    輕重標準，應視其交付帳戶之原因、交付帳戶之本數，以為
    量刑標準，而難逕以被害人被害金額作為量刑輕重之依據，
    否則即有失刑罰之公平性（例如，甲乙二人以相同原因同時
    各將各自帳戶交付詐欺集團使用，僅因該詐欺集團以乙之帳
    戶詐得較多金額，即對乙量處較重之刑，如此，即有對相同
    類型之犯罪行為、相同之主觀歸責情節為不同刑罰之違反平
    等原則之情形），本件依卷內事證，被告因急為謀取工作，
    而於或覺可疑情形下，而將其帳戶交付予詐欺集團，致發生
    本件被害之結果，是本案被告之幫助詐欺犯行惡性，難認重
    大，原審判處刑度並無未當之處，致於，被害人得向被告請
    求如何之金額，則屬民事法律關係問題，而非本案所應認定
    之爭點，茲斟酌被告之素行、生活狀況、犯罪之動機、目的
    、手段、被害金額、所得利益及犯後態度等一切情狀，參酌
    原審量處刑度，茲量處如主文第二項所示之刑，並諭知如易
    科罰金之折算標準，以示懲儆。
  (六)末查，本件被告上訴雖無理由，惟依本件被告犯罪緣由，容
    非無可寬憫之餘地，而被告前未有犯罪科刑紀錄，亦有臺灣
    高等法院被告前案紀錄表一份在卷可參，是本院審酌其因思
    慮一時不周，致犯本罪，信其經此追訴審判後，當知警惕而
    無再犯之虞，本院綜合上開各情，認對其宣告之刑以暫不執
    行為適當，爰依刑法第74條第1 項第1 款規定，宣告緩刑如
    主文，惟斟酌本件之犯罪情節，依同條第2 項第3 款規定，
    並被告應將被害人朱怡潔、張芳嘉如事實欄二所示之各匯入
    其第一銀行、合作金庫帳戶之各該款項，返還朱怡潔、張芳
    嘉。
據上論斷，應依刑事訴訟法第455 條之1 第1 項、第3 項、第36
9 條第1 項前段、第364 條、第299 條第1 項前段，刑法第30條
第1 項前段、第2 項、第339 條第1 項、第3 項、第55條、第41
條第1 項前段、第74條第1 項第1 款、第2 項第3 款，刑法施行
法第1 條之1 、第2 項前段，判決如主文。
本案經檢察官林慈雁到庭執行職務。
中    華    民    國   100    年    7     月    29    日
                  刑事第四庭  審判長法  官  侯志融
                                    法  官  黃繼瑜
                                    法  官  陳世旻
上列正本證明與原本無異。
不得上訴。
                                    書記官  梁福建
中    華    民    國   100    年    8     月    4     日
附錄：本案所犯法條全文
中華民國刑法
第  339    條  （普通詐欺罪）
意圖為自己或第三人不法之所有，以詐術使人將本人或第三人之
物交付者，處五年以下有期徒刑、拘役或科或併科一千元以下罰
金。
以前項方法得財產上不法之利益或使第三人得之者，亦同。
前二項之未遂犯罰之。
中華民國刑法施行法
第  1- 1   條
中華民國九十四年一月七日刑法修正施行後，刑法分則編所定罰
金之貨幣單位為新臺幣。
九十四年一月七日刑法修正時，刑法分則編未修正之條文定有罰
金者，自九十四年一月七日刑法修正施行後，就其所定數額提高
為三十倍。但七十二年六月二十六日至九十四年一月七日新增或
修正之條文，就其所定數額提高為三倍。